【裁判字號】    98,訴,275
【裁判日期】    980623
【裁判案由】    返還買賣價金
【裁判全文】
臺灣板橋地方法院民事判決               98年度訴字第275號
原      告  乙○○
訴訟代理人  陳韋霖律師
被      告  丙○○
上列當事人間請求返還買賣價金事件，本院於民國98年6 月9 日
言詞辯論終結，判決如下：
    主  文
原告之訴及假執行之聲請均駁回。
訴訟費用由原告負擔。
    事實及理由
一、原告主張：
（一）其於民國97年11月24日向被告購買門牌號碼臺北縣蘆洲市
      ○○路239 號5 樓房屋及其坐落基地（下稱系爭房地），
      約定價金為新臺幣（下同）5,060,000 元，其已給付1,10
      0,000 元，而買賣標的包括該大樓屋頂增建部分（下稱系
      爭增建部分），訴外人即被告代理人林秀全並曾對原告保
      證系爭增建部分不會被報拆。詎於同年12月10日，臺北縣
      工務局拆除大隊人員竟至系爭增建部分拍照，並表示已遭
      人檢舉，將命所有權人拆除，為此，原告乃請求被告排除
      瑕疵，詎被告竟否認上開保證情事，並拒絕排除瑕疵，然
      系爭增建部分非但屬違章建物，且有未經全體區分所權人
      同意擅自占用之瑕疵，已足使系爭房地減少交易價值及通
      常效用；又系爭增建部分本可增加一倍使用面積，供原告
      全家人居住，然現卻因已被拆除，致原告使用目的不達，
      且系爭增建部分與系爭房地具不可分關係，故應認屬全部
      給付不能，原告自得依民法第256 條、第359 條之規定解
      除買賣契約，並依民法第259 條第1 款、第2 款之規定，
      請求返還已給付之價金及利息。
（二）關於系爭增建部分是否不會被拆除，為本件交易上之重要
      事項，若原告無法解除買賣契約，則原告退而主張其若知
      系爭增建部分會被拆除，則不會為買受之意思表示之表示
      行為錯誤，或主張其誤認系爭增建部分之性質可存在之物
      之性質錯誤，而依民法第88條之規定撤銷訂立買賣契約之
      意思表示。並依民法第179 條之規定請求返還已給付之價
      金。
（三）若原告無法證明被告曾保證系爭增建部分不會被報拆一節
      ，且被告亦無可歸責之事由致給付不能，則依最高法院46
      年臺上字第689 號判例及民法第373 條之規定，系爭增建
      部分遭拆除而無法給付買賣價金之風險，亦應由被告負擔
      ，依民法第266 條第1 項之規定，原告自無須給付買賣價
      金，為此，原告爰依民法第266 條第2 項之規定請求被告
      返還價金。
（四）並聲明：被告應給付原告1,100,000 元及自起訴狀繕本送
      達翌日起至清償日止，按年息百分之5 計算之利息；願供
      擔保，請准宣告假執行。
二、被告則抗辯：
（一）兩造簽訂之買賣契約之主要部分為系爭房地，而非系爭增
      建部分，系爭增建部分僅係附贈的；且原告為系爭房地同
      棟2 樓之區分所有權人，居住於該處已10餘年，明知系爭
      增建部分係違章建築，隨時有被強制拆除之可能，因此兩
      造於簽訂買賣契約時，已就系爭增建部分之可能發生狀況
      詳加考慮，並於特約條款記載：「頂樓增建部份若遭報拆
      ，(一)全部拆除，賣方不負責任。(二)部分拆除，賣方負責維
      修。」可見被告並無隱匿系爭增建部分為違章建築之情，
      更未向原告保證系爭增建部分不會被報拆，原告亦未陷入
      表示行為錯誤，故原告主張依民法第359 條之規定解除契
      約及依民法第88條之規定撤銷訂立買賣契約之意思表示，
      顯無理由。
（二）並聲明：原告之訴駁回。
三、原告主張其於97年11月24日向被告購買系爭房地，約定價金
    為5,060,000 元，其已給付1,100,000 元，然因系爭房地上
    之系爭增建部分為違章建築，目前已遭臺北縣工務局全部拆
    除之事實，為被告所不爭，並提出不動產買賣契約書（見本
    院卷第7 至11頁）為證，自堪信為真實。
四、原告主張本件買賣契約標的包括系爭增建部分，而因系爭增
    建部分為違章建築，有減少系爭房地價值及通常效用之瑕疵
    ，亦致原告意思表示錯誤，且因已遭全部拆除而構成給付不
    能，爰依法解除或撤銷買賣契約，並請求被告返還價金等語
    ，為被告所否認，並以前開情詞置辯。故本院應審究者：
（一）本件買賣契約標的係否包括系爭增建部分？
（二）原告以系爭房地有瑕疵而主張依民法第359 條規定解除買
      賣契約，有無理由？
（三）原告以系爭增建部分遭拆除係可歸責於被告之事由致給付
      不能，而依民法第256條規定解除買賣契約，有無理由？
（四）原告以意思表示錯誤為由，而依民法第88條規定撤銷訂立
      買賣契約之意思表示，有無理由？
（五）原告以系爭增建部分遭拆除係不可歸責於被告之事由致給
      付不能，而依民法第266 條第2 項之規定請求返還價金，
      有無理由？
五、本件買賣契約標的應包括系爭增建部分：
    原告主張買賣契約標的除包括系爭房地外，亦包括系爭增建
    部分之情，依上開不動產買賣契約書之記載，其特別條款第
    1 款表明「本買賣契約包含頂樓增建部份」等語，可知原告
    主張應屬有據。被告雖抗辯系爭增建部分僅係附贈，非本件
    買賣標的云云，惟並未舉證以為證明，尚非可採。
六、原告不得以系爭房地有瑕疵，而依民法第359 條規定解除買
    賣契約：
    系爭房地固因系爭增建部分為違章建築而有害其價值，然「
    買受人於契約成立時，知其物有同法第354 條第1 項所稱之
    瑕疵者，出賣人不負擔保之責」，民法第355 條第1項 定有
    明文。經查，兩造於訂定買賣契約時，其特約條款第2 款約
    定：「頂樓增建部份若遭報拆：(一)全部拆除，賣方不負責任
    。(二)部份拆除，賣方負責維修。」等語（參見上開不動產買
    賣契約書所載），核與證人即健盈不動產有限公司代書甲○
    ○於本院審理時證述：「‧‧‧條件都已經講好，我是根據
    他們的條件來填寫，本件有頂樓增建，賣方（即被告）說如
    果頂樓有部分遭報拆，他要負責維修，假如全部被拆，買方
    （即原告）要自己負責，我依據這說法，訂特約條款，但賣
    方有說應該是不會被拆，如果有被拆就照上述說法處理。不
    動產買賣契約訂定後，我會先朗讀一次，在雙方未簽名前，
    無意見之後雙方才會簽名。」、「（問：特約條款第一項包
    含頂樓增建的部分，為何要這樣寫？）是因為沒有產權，所
    以要特別寫在契約內。」等語（見本院卷第54頁反面）悉相
    吻合，可見兩造於簽訂買賣契約時，已知系爭增建部分為違
    章建築，並特別約定特約條款，載明系爭增建部分若遭全部
    或部分拆除時，兩造之權利義務關係為何甚明，揆之上開條
    文規定，被告自不負物之瑕疵擔保責任；又原告雖主張被告
    曾保證系爭增建部分不會被拆除，並舉證人甲○○為證，然
    佐以證人甲○○之上開證述，亦難以證明被告曾向原告保證
    不會被拆除，且原告亦未提出其他證據證明，故原告主張依
    民法第359 條之規定，因物有瑕疵而解除買賣契約，應非可
    採。
七、原告不得以因可歸責於被告之事由致給付不能，而依民法第
    256條規定解除買賣契約：
（一）按因可歸責於債務人之事由，致給付不能者，債權人得請
      求賠償損害。前項情形，給付一部不能者，若其他部分之
      履行，於債權人無利益時，債權人得拒絕該部之給付，請
      求全部不履行之損害賠償；又債權人於有上開情形時，得
      解除其契約，民法第226 條、第256 條固分別定有明文。
      惟該等規定係屬任意規定，當事人非不得以契約排除之，
      如就給付不能後之法律效果為排除上開規定之特別約定是
      。
（二）經查，原告雖主張系爭增建部分遭拆除係屬可歸責於被告
      之事由致給付不能，故其得依民法第256 條之規定解除買
      賣契約；然兩造已約定系爭增建部分全部遭拆除時，被告
      不負責任，已如前述，則原告自不得解除買賣契約而請求
      返還已給付之價金，始與兩造約定之意旨相符，倘允原告
      解除買賣契約並得請求返還價金，則反致被告須承擔系爭
      增建部分被拆除之風險，顯與上開特約條款相齟齬，原告
      之主張，亦非有據。
八、原告不得以意思表示錯誤為由，依民法第88條規定撤銷訂立
    買賣契約之意思表示：
    按所謂錯誤，乃指意思表示之人對於構成意思表示內涵之效
    果意思，與其表示於外之表示內容，因錯誤或不知而致生齟
    齬而言。至於形成表意人內心效果意思之原因，則稱為動機
    ，而導致表意人內心效果意思之動機十分繁雜，且只存在表
    意人之內心，不表示於意思表示中，故為相對人所無法查覺
    ，是除當事人之資格或物之性質有誤，且為交易上認為重要
    者，始可視為意思表示內容之錯誤外，其餘動機錯誤若未表
    示於意思表示中，且為相對人所明瞭者，不受意思表示錯誤
    規範之保護，此觀民法第88條第2 項之規定自明。本件原告
    明知系爭增建部分為違章建築，有遭拆除之可能，仍願與被
    告訂定買賣契約，已論述如前，可證原告內心之效果意思與
    其外部表示行為相一致，並無齟齬之情，原告主張其有表示
    行為錯誤及物之性質錯誤，得依民法第88條規定撤銷訂立買
    賣契約之意思表示，亦非可取。
九、原告不得依民法第266 條第2 項之規定請求返還價金：
（一）按因不可歸責於雙方當事人之事由，致一方之給付全部不
      能者，他方免為對待給付之義務；如僅一部不能者，應按
      其比例減少對待給付；前項情形，已為全部或一部之對待
      給付者，得依關於不當得利之規定，請求返還，民法第26
      6 條定有明文。又買賣標的物之利益及危險，自交付時起
      ，均由買受人承受負擔，但契約另有訂定者，不在此限，
      同法第373 條亦有明文規定。上開條文均係以不可歸責於
      當事人之事由為前提，且民法第373 條係民法第266 條之
      特別規定，依民法373 條規定決定危險由買受人負擔時，
      並無法民法第266 條規定之適用。
（二）經查，被告出賣之系爭增建部分因係違章建築，始遭臺北
      縣工務局拆除，顯屬可歸責於被告之事由致給付不能，而
      與上開條文之要件有間；且兩造已於買賣契約約定若系爭
      增建部分遭全部拆除，則被告不負責任，已如前述，則依
      民法第373 條但書規定，兩造已另為約定不論系爭增建部
      分交付與否，該系爭增建部分之價金風險均應由買受人即
      原告負擔甚明，是原告主張系爭增建部分遭拆除係不可歸
      責於被告之事由致給付不能，其得依民法第266 條第2 項
      之規定請求返還價金，亦非有據。
十、綜上所述，系爭增建部分固為本件買賣契約標的之一部，惟
    原告仍不得依民法第359 條、第256 條之規定解除買賣契約
    、依民法第88條之規定撤銷買賣契約或依民法第266 條第2
    項之規定請求返還已給付之價金。從而，原告依民法第259
    條第1 款、第2 款、第179 條及第266 條第2 項等規定，請
    求被告返還價金1,100,000 元及自起訴狀繕本送達翌日即98
    年2 月17日起至清償日止，按年息百分之5 計算之利息，為
    無理由，應予駁回。原告之訴既經駁回，其假執行之聲請亦
    失所附麗，應併予駁回。
十一、因本件事證已臻明確，兩造其餘主張、陳述及所提證據，
      經本院審酌後，認均與本案判斷結果無影響，毋庸再予一
      一審酌；至原告雖聲請傳喚證人丁○○證明被告曾保證系
      爭增建部分不會被拆除之情，然經本院合法傳喚未到場，
      且已有證人甲○○到庭證述有無此節，顯已無再予傳喚調
      查之必要，附此敘明。
十二、據上論結，本件原告之訴為無理由，依民事訴訟法第78條
      ，判決如主文。
中    華    民    國    98    年    6     月    23    日
                  民事第一庭  法  官  高文淵
上列正本係照原本作成
如對本判決上訴，須於判決送達後20日內向本院提出上訴狀
中    華    民    國    98    年    6     月    23    日
                              書記官  許慧貞


司法院資訊處製作；財團法人民間司法改革基金會備份。
